臺灣板橋地方法院刑事判決　　　　　　　93年度訴字第1734號
公　訴　人　臺灣板橋地方法院檢察署檢察官
被　　　告　甲○○
上列被告因違反毒品危害防制條例案件，經檢察官提起公訴（九
十三年度偵字第二四五九號、第三三七八號），本院判決如下：
    主  文
甲○○無罪。
    理  由
一、公訴意旨略以：被告甲○○明知海洛因經毒品危害防制條例
    列為第一級毒品，不得擅自轉讓，竟基於轉讓第一級毒品海
    洛因之概括犯意，分別於民國九十三年一月三十日下午四時
    許及同年二月六日某時許，在臺北縣三重市○○街一一九號
    四樓住處，連續二次轉讓第一級毒品海洛因二包（合計淨重
    零點六公克）、第一級毒品海洛因二包（合計淨重零點三公
    克）予丙○○。嗣於九十三年二月十二日晚間十一時三十分
    許，經警持搜索票至上址搜索，扣得第一級毒品海洛因二包
    （合計淨重二點四公克），始查獲上情。因認被告涉有毒品
    危害防制條例第八條第一項轉讓第一級毒品罪嫌。
二、按犯罪事實應依證據認定之，無證據不得認定犯罪事實；不
    能證明被告犯罪或其行為不罰者應諭知無罪之判決。刑事訴
    訟法第一百五十四條第二項、第三百零一條第一項定有明文
    。又按被告之自白，非出於強暴、脅迫、利誘、詐欺、疲勞
    訊問、違法羈押或其他不正之方法，且與事實相符者，得為
    證據。被告或共犯之自白，不得作為有罪判決之唯一證據，
    仍應調查其他必要之證據，以察其是否與事實相符。同法第
    一百五十六條第一項、第二項亦定有明文。末按刑事訴訟法
    第一百五十六條第二項規定，被告雖經自白，仍應調查其他
    必要之證據，以察其是否與事實相符。立法目的乃欲以補強
    證據擔保自白之真實性；亦即以補強證據之存在，藉之限制
    自白在證據上之價值。而所謂補強證據，則指除該自白本身
    外，其他足資以證明自白之犯罪事實確具有相當程度真實性
    之證據而言。雖其所補強者，非以事實之全部為必要，但亦
    須因補強證據與自白之相互利用，而足使犯罪事實獲得確信
    者，始足當之。最高法院七十四年台覆字第十號判例可資參
    照。
三、本件公訴人認被告甲○○涉有轉讓第一級毒品罪嫌，無非以
    上揭事實，業據被告於警詢、偵查中自白不諱，復有丙○○
    之指述，及扣案之第一級毒品海洛因二包等資為依據。訊據
    被告甲○○堅決否認有上揭犯行，辯稱：伊沒有轉讓第一級
    毒品給丙○○，當初伊在警詢中沒有承認轉讓毒品，可能是
    警察聽錯了；伊在偵查中是說與丙○○一起合買毒品，之後
    各自取得分購之毒品，伊沒有說因為丙○○沒有錢，伊就無
    條件給丙○○毒品等語。
四、經查：
    (一)刑事訴訟法第一百條之一於八十七年一月二十日所修正公
      布，同年同月二十二日生效，其修正理由係司法警察官或
      司法警察之訊問筆錄，在訊問程序，時有被告或辯解非其
      真意，或辯解遭受刑求，屢遭質疑，為建立訊問筆錄之公
      信力，以擔保程序之合法性，所以訊問之過程應全程連續
      錄音並錄影，並應於一定之時間妥為保存，偵審機關如認
      為有必要時即事調取勘驗，以期發現真實，並確保自白之
      任意性。是自上開法條修正生效後，為保障司法之廉潔性
      與抑止違法偵查之發生為出發點，凡無急迫且經記明筆錄
      者，被告於訊問程序中未經全程錄音、錄影，而經被告抗
      辯筆錄內容與所陳述不合者，基於被告在刑事訴訟程序上
      應受保障之權利，為憲法第八條第一項正當法律程序保障
      內容之一，本於保障被告憲法上之權利及重視程序上之正
      義，應認筆錄不具證據能力。經查，公訴人指被告於警詢
      中自白，固有警詢筆錄（見偵卷第三至七頁）在卷為憑，
      然被告抗辯上揭筆錄與其陳述真意不符，本院為確保自白
      之真實性及筆錄之公信力，欲勘驗警詢筆錄錄音帶查明筆
      錄是否與其陳述相符。然遍查全卷均無警詢筆錄錄音帶，
      經向臺灣板橋地方法院檢察署及移送單位臺北縣政府警察
      局蘆洲分局調取當日詢問被告過程之錄音帶或錄影帶勘驗
      查證，然臺北縣政府警察局蘆洲分局以九十三年十一月二
      十六日蘆警刑字第○九三○○三六二六一號函回覆稱，當
      時並未全程錄影，而警詢錄音帶於九十三年二月十三日以
      該局蘆警刑字第○九三○○○四○四五號甲○○施用、持
      有毒品刑事案件報告書隨案附卷，報請臺灣板橋地方法院
      檢察署偵辦（九十三年度毒偵字第九四三號），本院進而
      調取該署九十三年度毒偵字第九四三號偵查卷，該卷內亦
      查無前開警詢錄音帶，該署另以九十四年二月一日乙○博
      月九三字第三三七八號函請臺北縣政府警察局蘆洲分局函
      送錄音帶，臺北縣政府警察局蘆洲分局再以九十四年四月
      五日北縣蘆刑字第○九四○○一○○四九號函重申警詢錄
      音帶已於九十三年二月十三日呈送檢方。衡諸前揭法條及
      其修正理由之意旨，被告既抗辯警詢筆錄與其陳述之真意
      不符，而本院窮極所能未能調取錄音帶，無以確認其詢問
      被告過程之合法性及真實性，為保障被告憲法上之訴訟權
      能，自應認為被告於臺北縣政府警察局蘆洲分局所作之警
      詢筆錄為無證據能力，不得採用。
    (二)按任何陳述過去之事實，牽涉該人之知覺、記憶、表達能
      力、真誠性，而根據心理學及實證研究，一般人在知覺、
      記憶、陳述之過程常會出現錯誤而不自知。任何人不可能
      將過去所有事物完全反射，必有遺忘，而遺忘部分，會靠
      自己想像、希望、畏懼來填補。且因為證人表達不精確，
      亦有可能造成事實扭曲，且有可能因為礙於情面或為幫助
      他人、甚至陷害他人而捏造不實故事。而證人陳述過去事
      實既有諸多瑕疵，剋制之道即是證人需經「具結」及「詰
      問」之後，證詞始能採信。具結程序能使證人知悉，其陳
      述所表徵之嚴肅意義，其有特別義務僅陳述確信之事實，
      及違反該義務受偽證的處罰。再者，透過對於證人之詰問
      程序，特別是不利於當事人一方之詰問，可發現證人可能
      有的知覺、記憶、陳述的瑕疵及證人之真誠性，而傳聞證
      據之所以不能成為證據，因其涉及知覺、記憶、表達瑕疵
      但又不能以具結或詰問之方式與以克制。（參見王兆鵬教
      授著刑事訴訟法講義二第二百四十七頁至第二百五十一頁
      ）。揆諸前揭說明可知，「具詰」及「詰問」程序，乃係
      確保證人陳述確實真實可信之最佳工具。丙○○於警詢、
      偵查中關於被告是否販賣、轉讓第一級毒品之供述，為審
      判外之陳述，依刑事訴訟法第一百五十九條第一項規定，
      除法律另有規定外，不得作為證據。丙○○到庭表示不清
      楚於警詢中有無陳述被告提供第一級毒品海洛因作為運送
      毒品之代價等語，而經本院勘驗警詢錄音帶，勘驗結果為
      「偵訊人原先訊問丙○○人別資料，並告知權利事項，之
      後訊問查獲地點，丙○○回答後，接著訊問查獲何人何物
      ，在丙○○回答後，錄音即告中止」，有本院九十三年十
      二月二十日勘驗筆錄，附於本院九十三年度訴字第一七四
      二號卷可按，證人既抗辯筆錄與其陳述之真意不符，本院
      於該案中傳訊製作筆錄之警員黃志安，訊問結果亦無法確
      認筆錄製作之合法性及真實性，是丙○○於警詢中供述，
      並無特別可信之情形，可為證據。又丙○○於偵查中，未
      經具結程序，其陳述是否可信，值得商榷，應認為該情形
      符合刑事訴訟法第一百五十九條之一第二項之「有顯然不
      可信」之情形，亦無證據能力，先予敘明。
    (三)被告否認偵查中自白，辯稱其供述與偵查筆錄之記載不符
      云云。查，九十三年二月十三日檢察官偵查中，檢察官問
      及「為何丙○○在警訊時說海洛因是你給他的？」被告答
      稱：「因為我跟他認識很久，他跟我要，所以我就給，地
      點在我家，大約上星期五，在九十三年二月初，交給他二
      包，淨重零點三公克」，檢察官復問「如果沒替你送貨，
      為何給他？」，被告答稱：「因為他有施打毒品習慣，他
      是我好朋友所以才給。」，有本院九十三年十一月十六日
      、九十三年四月二十九日勘驗偵訊光碟筆錄在卷可按。是
      該偵查筆錄記載核與偵訊光碟大致相符，被告辯稱偵查筆
      錄記載不實之言，尚非可採。是以被告於偵查中自白於九
      十三年二月初轉讓第一級毒品給丙○○乙節，應屬無訛。
    (四)再查，丙○○於本院審理中具結稱，九十三年一月三十日
      、二月六日，被告並未轉讓第一級毒品給伊，是二人一起
      購買毒品等語。末查，在被告位於臺北縣三重市○○街一
      一九號四樓住處查扣之第一級毒品海洛因二包（合計淨重
      二點一九公克），被告自始均供稱係供己施用，而被告因
      施用第一級毒品，經本院以九十三年度毒聲字第二六八號
      裁定送觀察勒戒，有上開裁定附卷可稽，被告上開陳述應
      堪予採信，又持有毒品之動機、目的甚多，僅以被告單純
      持有第一級毒品之行為，未能佐證被告上開自白是否屬實
      。參諸首揭法條及判例意旨，被告雖經自白，仍應調查其
      他必要之證據，以察是否與事實相符，立法目的乃欲以補
      強證據擔保自白之真實性。而所謂補強證據，則指除該自
      白本身外，其他足資證明自白之犯罪事實確具有相當程度
      真實性，被告於偵查中雖自白轉讓第一級毒品與丙○○，
      然核與丙○○之證詞不符，二人陳述顯有出入，此外，復
      查無任何證據證明被告自白具有相當程度真實性，無以認
      定被告自白與事實相符。
五、據上所陳，被告自白不得作為有罪之唯一證據，本件依調查
    所得證據尚不足以證明被告確有轉讓第一級毒品之犯行，此
    外復查無其他積極證據足資證明被告有上述犯行，揆諸首開
    說明，犯罪尚屬不能證明，應為無罪之諭知。
據上論斷，應依刑事訴訟法第三百零一條第一項，判決如主文。
本件經檢察官鄧媛到庭執行職務。
中　　華　　民　　國　　94　　年　　6 　　月　　7 　　日
                  刑事第六庭審判長法　官  王敏慧
                                  法  官  張江澤
                                  法  官  絲鈺雲
以上正本證明與原本無異
如不服本判決應於送達後十日內向本院提出上訴狀
                                  書記官　葉子榕
中　　華　　民　　國　　94　　年　　6 　　月　　8　　日
